【裁判字號】    97,重國,2
【裁判日期】    980527
【裁判案由】    國家賠償
【裁判全文】
臺灣士林地方法院民事判決               97年度重國字第2號
原      告  乙○○
法定代理人  甲○○
訴訟代理人  林雯澤律師
複代理人    丙○○
                        樓之2.
被      告  臺北縣淡水鎮公所
法定代理人  丁○○
訴訟代理人  李永裕律師
複代理人    江俊傑律師
複代理人    張瑞娟律師
上列當事人間請求損害賠償事件，本院於98年5 月15日言詞辯論
終結，判決如下：
    主  文
原告之訴及假執行之聲請均駁回。
訴訟費用由原告負擔。
    事實及理由
壹、程序方面：
一、按「訴狀送達後，原告不得將原訴變更或追加他訴。但有下
    列各款情形之一者，不在此限：一、被告同意者。二、請求
    之基礎事實同一者。三、擴張或減縮應受判決事項之聲明者
    。....... 。被告於訴之變更或追加無異議，而為本案之言
    詞辯論者，視為同意變更或追加。」民事訴訟法第255 條定
    有明文。原告訴之聲明原為被告應賠償原告新臺幣（下同）
    29,423, 221 元及自民國96年8 月3 日起至清償日止按年息
    5%計算之利息。嗣後減縮如下所述，依法自無不可。
二、按「依本法請求損害賠償時，應先以書面向賠償義務機關請
    求之。」「賠償義務機關拒絕賠償，或自提出請求之日起逾
    30日不開始協議，或自開始協議之日起逾60日協議不成立時
    ，請求權人得提起損害賠償之訴。」國家賠償法第10條第1
    項、第11條第1 項分別定有明文。查原告針對本件損害賠償
    之請求，業於96年8 月3 日以書面向被告提出請求（調解卷
    第27頁），嗣被告於97年6 月2 日以北縣淡民字第09700195
    93號函拒絕賠償在案（調解卷第29頁），則原告於97年9 月
    22日提起本件國家賠償之訴前，確已踐行首揭規定之前置程
    序，自屬合法，合先敘明。
貳、實體方面：
一、原告起訴主張：
(一)、於95年9 月24日，原告乙○○騎乘腳踏車行經臺北縣淡水鎮
    紅樹林自行車道下坡處時，因一輛計程車停於路旁（車號：
    H5－965） ，且車體占用自行車道，致原告為閃避該車，騎
    至自行車道中間分隔部分，復因槽化設計失當，遂造成原告
    摔車，產生腦內出血等傷害。原告曾於96年8 月3 日向被告
    請求賠償，遭被告以97年6 月2 日北縣淡民字第0970019593
    號函拒絕，使原告提起本件訴訟。
(二)、被告確應依國家賠償法第3 條第1 項之規定，負損害賠償責
    任：
  1.自行車道應無所謂中間分隔之存在，系爭自行車道所謂中間
    分隔部分竟有縫隙、高低之設計，且現場並無任何禁止自行
    車行駛中間分隔部分之標示，益證被告其公有公共設施之設
    置、管理有欠缺。且證人戊○○於98年4 月10日上午9 時30
    分當庭證稱：「．．．兩邊是水泥步道．．．中間是一格一
    格，但是現在都舖柏油．．．」法官問：「水泥舖的有無凹
    凸不平？」證人答：「水泥舖的是沒有凹凸不平，但是中間
    的部分就是不平，因為平常有行人在行走，所以有時候會騎
    到中間的部分。」，基此，若被告對系爭自行車道之設置、
    管理未有欠缺，何須於系爭事故發生後將自行車道全部以柏
    油舖平？益證系爭自行車道竟有所謂中間分隔之設計且其設
    計竟有縫隙、高低致車道不平，被告其公有公共設施之設置
    、管理確有欠缺。
  2.系爭自行車道，應係供自行車使用，且應平坦無瑕。被告對
    系爭自行車道所謂中間分隔部分之設置竟有縫隙、高低之設
    計，且被告自承該分隔部分之縫隙可讓自行車之車輪卡住其
    中，在在證明被告對系爭自行車道所謂中間分隔部分有縫隙
    、且有高低之設置，致自行車車輪有遭卡住而不具有供自行
    車一般通行功能狀態，本應依法負賠償責任。
  3.被告任由計程車停放系爭自行車道，且車體占用自行車道，
    益證被告其公有公共設施之管理有欠缺：
    系爭自行車道，應係供自行車使用，不及一般小客車。孰知
    ，被告管理欠缺，未維持自行車道平坦通行無阻，並任由車
    號：H5－965 之計程車停放，且車體占用自行車道，致原告
    為閃避該車，騎至自行車道中間分隔部分。
(三)、被告應賠償原告金額總計為19,210,354元。
  1. 醫療費用：95,956元，被告業已自認，加4,770 元，計100
     ,726 元 。
  2.增加生活上需要費用6,573,286元：
    依據國立台灣大學醫學院附設醫院診斷證明書及本院97年
      度禁字第105 號民事裁定可知原告已喪失全部勞動能力及
      終身不能自理日常生活，需要他人照料，故原告請求看護
      費用、尿布費用等將來給付之訴，確有必要。
    看護費用：每月薪資15,840元＋加班費2,112 元＋就業安
      定基金2,000 元＋健保費1,038 元＋伙食費4,290 元，每
      月看護費用計25,280元，因原告終身必須僱用看護，自96
      年1 月起算至女性平均壽命75歲止（42年3 月生-117年3
      月），計255 月（96年1 月-117年3 月），約計
      6,446,400 元。
    尿布費用：97年11月-98 年2 月計支出2,157 元，平均每
      月以539 元計，算至女性平均壽命75歲止（42年3 月生-1
      17年3 月），計233 月（97年11月-117年3 月），約計12
      5,587 元。
    按摩棒：1,299元。
  3.喪失勞動能力：依中華郵政971231北人字第0970200998號函
    表示：乙○○強制退休日期為102 年3 月5 日，以每年薪資
    1,219,363 元，自96年1 月起至102 年3 月止計算，約計7,
    536,342 元。
  4.慰撫金：應以500萬元為適當。
  5.以上所請求金額，100,726 ＋6,573,286 ＋7,536,342 ＋50
    0 萬＝19,210,354元。
(四)、聲明：
  1.被告應賠償原告19,210,354元及自96年8 月3 日起至清償日
    止按年息5%計算之利息。
  2.願供擔保請准宣告假執行。
二、被告辯稱：
(一)、原告主張肇事主因為系爭自行車道間分隔部分之設置有欠缺
    ，應負舉證之責：
    被告否認原告肇事經過與系爭分隔部分之設置有任何因果關
    係，原告自應舉證證明，而非僅憑片面臆測之詞即向被告請
    求賠償。依臺北縣政府警察局淡水交通分局製作之道路交通
    事故現場圖，其肇事經過載為「因不明原因不慎摔倒重傷」
    ，且查除備考欄載有「A ：腳踏車」外，圖中皆未標明自行
    車之位置，自行車亦已移至路旁，故本件卷證尚無法判斷事
    發當時原告自行車之位置，故上揭道路交通事故現場圖僅可
    說明原告係於距離系爭計程車8.5 公尺處摔倒在地，而無積
    極證據可證係原告騎乘自行車行經系爭分隔部分，並因系爭
    分隔部分設置或管理有欠缺而肇事，而無法憑經驗法則認定
    原告確係行經系爭分隔部分而肇事，顯見原告肇事之經過與
    系爭分隔部分之設置，並無相當因果關係。又查原告提出之
    照片無從證明原告係駛入系爭分隔部分而肇事，僅可說明系
    爭分隔部分之縫隙，若將自行車車輪於靜止狀態下置入其中
    ，則有卡住之可能，並非確定自行車於行進狀態下，仍會發
    生車輪卡住致使自行車傾倒之事實。退步言之，縱認一般情
    形下自行車行經系爭分隔部分有翻覆之可能，仍無法斷定原
    告必為騎乘自行車行經系爭分隔部分而翻覆，而非其騎乘自
    行車於自行車道上自行跌倒肇事。
(二)、縱認本件起因係原告將自行車騎至自行車專用車道間之分隔
    部分而肇事，惟自行車道間之分隔部分並非供自行車行駛用
    ，自不得據此向被告請求賠償：
    1.縱認本件肇事主因係原告騎乘自行車行經系爭分隔部分而
      翻覆，惟其明知系爭分隔部分之設計係用於避免來往車道
      之行人或自行車因行進方向相反而相撞，非供自行車行駛
      於上，竟仍行駛至系爭分隔部分，因而不慎肇事受傷，自
      不得據此向被告請求賠償。
    2.當時自行車道已被占據75% ，且寬度亦僅剩餘30公分，顯
      非一般成人所能穿越之寬度，加以下坡時車速較平地難控
      制，又系爭分隔部分非設計供自行車行駛已如前述，原告
      為確保己身之安全，於行駛至系爭計程車前，理應先行下
      車，待步行經過系爭計程車後再繼續上車前進，詎其捨此
      不為，竟仍執意將自行車駛至系爭分隔部分，致使其肇事
      受傷，足證系爭分隔部分之設置或管理與原告所受損傷並
      無相當因果關係存在。
(三)、系爭自行車道分隔設置並無設置、管理上缺失：自行車道分
    隔設計是為分隔左右不同方向之行人、自行車，避免相撞，
    並非供騎乘自行車所用，亦無需特別號誌宣導，此為一般常
    識。
(四)、倘認被告就本件與有過失，須給付原告增加生活上需要費用
    及慰撫金，惟原告請求金額之計算方式顯屬有誤，委無可採
    ：
    1.醫療費用部分：原告提出醫療費用單據，因此不爭執。
    2.看護費用部分：原告並未舉證自事發後是否終生皆須仰賴
      他人照顧，而絕無康復至具獨立生活功能之可能？既未實
      際支付費用，尚未發生現實損害，無證據證明有預先請求
      之必要，是以原告請求之看護費用，洵屬無據，自不應准
      許。
    3.退休金部分：原告提出之診斷證明書及民事裁定，與勞動
      能力是否全部喪失或減損程度如何並非相同，且非原告言
      詞辯論終結時之狀態，亦不應將退休金計入。
    4.慰撫金：請求明顯過高。
(五)、聲明：
    1.原告之訴及其假執行之聲請均駁回。
    2.如受不利之判決，被告願供擔保，請准宣告免予假執行。
三、不爭執事項：
(一)、原告在95年9 月24日15時41分許騎乘自行車在臺北縣淡水鎮
    ○○○路1 段72巷自行車道上，倒地受有創傷性腦出血等傷
    害，經治療之後水腦症、憂鬱症、癲癇、右側偏癱及言語困
    難，認知功能障礙，無獨立生活功能，須完全仰賴他人照顧
    ，經本院97年度禁字第105 號裁定宣告禁治產。此有診斷證
    明書（調解卷第24、25、26頁）、禁治產宣告裁定（調解卷
    第54頁）、國立臺灣大學醫學院附設醫院診斷證明書（本院
    卷第123 頁）在卷可參。
四、兩造之爭點：
(一)、本件發生事故的原因為何？是否與被告設置之自行車道間分
    隔部分有關？
(二)、被告對於自行車道分隔的設計，是否有設置或管理的欠缺？
    系爭自行車道中間分隔是否可供自行車騎乘使用？
(三)、被告如果應負國家賠償責任的話，其損害賠償金額為若干？
五、本院得心證之理由：
(一)、原告無法證明於前揭時地騎乘自行車倒地受傷與自行車道設
    置是否不當有因果關係存在：
    按「當事人主張有利於己之事實者，就其事實有舉證之責任
    。但法律別有規定，或依其情形顯失公平者，不在此限。」
    民事訴訟法第277 條定有明文。次按「損害賠償之債，以有
    損害之發生及有責任原因之事實，並二者之間，有相當因果
    關係為成立要件。故原告所主張損害賠償之債，如不合於此
    項成立要件者，即難謂有損害賠償請求權存在。」最高法院
    48年台上字第481 號判例可資參照。是被告否認系爭事故發
    生與自行車道之分隔設置有關，自應由原告負舉證責任。本
    院調取本件事故調查報告即臺北縣政府警察局淡水分局97年
    12月31日北縣警淡交字第0970039459號函附之交通事故調查
    卷宗，依道路交通事故照片（本院卷第57頁）所示，系爭自
    行車道中間有凹凸狀分隔設置，兩側為水泥路面，再依現場
    圖（本院卷第48頁），自行車道中間有分隔設置，一方往淡
    水捷運站，另一方向往紅樹林捷運站，原告血跡係分佈於往
    紅樹林捷運站方向自行車道上，血跡後方有一違規停車營業
    用小客車（車號H5-965號）。證人戊○○即報案者證稱：伊
    當時有發現一輛腳踏車事故，有看到壹個婦女倒在自行車道
    ，頭部流血，有打119 報案，兩邊是水泥步道，中間是一格
    一格，但是現在都舖柏油了，那是壹個慢慢往上的地方，伊
    的方向是要往淡水，那個婦女倒的方向，我覺得她應該是要
    往竹圍，當時就是很多人圍觀，當時有壹台計程車停在自行
    車的後方，水泥舖的是沒有凹凸不平，但是中間的部分就是
    不平，因為平常有行人在行走，所以有時候會騎到中間的部
    分。伊當時就是要往上走，那就是往淡水的方向。伊遠遠看
    到的時候，就有看到有人圍觀，因為好奇，所以就走過去看
    ，就看到婦女倒在地上。只有聽到圍觀的人都說怎麼辦怎麼
    辦，剛好伊手邊有電話，所以就打電話報案等語（見本院卷
    第85、86頁）。證人戊○○之證詞核與先前之調查筆錄（本
    院卷第54、55頁）相符，並未目睹及聽聞其他在場人士說明
    事故發生之情形，發現原告倒地受傷後即報警處理。比對現
    場圖、照片及證人證詞可知，往淡水捷運站方向為上坡，往
    紅樹林捷運站、竹圍方向為下坡，現場自行車位置已遭移動
    ，現場除血跡外，並未發現刮痕、碎片等跡證，而原告血跡
    是在朝紅樹林捷運站方向，而證人戊○○亦認為原告應係朝
    紅樹林捷運站方向（下坡）。惟僅憑上開事證無法認定原告
    實際摔車之位置何在？是否是在自行車道分隔處摔倒？又查
    ，當日為假日下午時段，人潮眾多，是否因下坡失控？或因
    閃避行人？或因閃避違規停車之營業用小客車？抑或其他原
    因？是原告摔車受傷之原因不明，前開臺北縣政府淡水分局
    交通事故調查卷宗亦同此結論。是原告是否因騎乘自行車至
    自行車道中間分隔，因分隔槽化設計不當而摔倒受傷，並無
    任何證據證明，僅為原告推論之詞，是原告不能舉證證明於
    前揭時地受傷與系爭自行車道設置管理是否失當有關，自無
    法請求被告負國家賠償責任。
(二)、因原告未能證明原告受傷與被告設置自行車道設置有因果關
    係存在，是系爭自行車道設置管理是否有欠缺？損害金額若
    干，均無論述必要，附此敘明。
六、從而，原告依國家賠償法第3 條第1 項規定，請求被告給付
    19,210,354元，及自96年8 月3 日起至清償日止，按年息5%
    計算之利息，為無理由，應予駁回。其假執行之聲請因訴之
    駁回而失所附麗，併駁回之。
七、本件判決基礎俱已臻明確，兩造其餘攻防方法及訴訟資料經
    本院審酌後，核與判決不生影響，無逐一論駁之必要，併此
    敘明。
八、據上論結，原告之訴為無理由，依民事訴訟法第78條，判決
    如主文。
中    華    民    國    98    年    5     月    27    日
                  民事第一庭  法  官  絲鈺雲
以上正本證明與原本無異。
如對本判決上訴，應於判決送達後20日內向本院提出上訴狀。
中    華    民    國    98    年    6     月    3     日
                              書記官  林玫熹


司法院資訊處製作；財團法人民間司法改革基金會備份。
